臺灣高等法院民事判決　　　　　　　　99年度上更(一)字第90號
　　上　訴　人　邱茂偉
　　　　　　　　邱國鈞
　　　　　　　　戴江久妹
　　　　　　　　戴彩秀
　　　　　　　　戴明政
　　　　　　　　戴彩鳳
　　　　　　　　戴敏慧
　　　　　　　　戴翊全
　　　　　　　　戴健芫
　　　　　　　　邱阿清
　　共　　　同
　　訴訟代理人　李平義律師
　　被上訴人　　邱鍾仁
　　　　　　　　邱耀台
　　　　　　　　邱志明
　　　　　　　　邱志晃
　　　　　　　　邱志威
　　　　　　　　邱志浩
　　兼　共　同
　　訴訟代理人　邱永祥律師
上列當事人間租佃爭議事件，上訴人對於中華民國97年8月8日臺
灣桃園地方法院96年度訴字第1098號第一審判決提起上訴，經最
高法院第一次發回更審，本院於100年7月19日言詞辯論終結，判
決如下：
    主      文
原判決除確定部分外廢棄。
上開廢棄部分，被上訴人在第一審之訴駁回。
第一、二審及發回前第三審訴訟費用除確定部分外，由被上訴人
依附表所示比例負擔。
    事實及理由
一、程序方面：
  (一)按訴訟繫屬中為訴訟標的之法律關係，雖移轉於第三人，於
    訴訟無影響；但第三人如經兩造同意，得聲請代當事人承當
    訴訟。民事訴訟法第254條第1項定有明文。經查原審共同原
    告邱煥文已將位於桃園縣平鎮市○○段高山下小段6地號（
    下稱系爭6地號土地）所有權應有部分贈與登記予邱鍾仁、
    邱耀台，有土地謄本可稽（見本院卷一第34至35頁）。而邱
    鍾仁、邱耀台具狀聲明承當訴訟，業經兩造同意，核無不合
    ，合先敘明。
  (二)又原審共同被告戴榮輝於民國100年3月9日亡故，其繼承人
    戴江久妹、戴彩秀、戴明政、戴彩鳳、戴敏慧、戴翊全聲明
    承受訴訟，有聲明狀、戶籍謄本、死亡證明書影本可稽（見
    本院卷二第42至47頁），經核並無不合，併予敘明。
  (三)系爭6地號、14-2地號（嗣再分割新增14-20號土地）土地原
    為訴外人邱江幼娘所有，嗣經其繼承人分割遺產後，14-2、
    14-20號土地業經登記為原審共同原告藍邱金菊所有，故公
    同共有關係已消滅，其上之租賃關係亦一併分割為藍邱金菊
    取得。是上訴人於本院前審審理時撤回對藍邱金菊之上訴，
    自屬有效，有本院前審準備程序筆錄可稽（見本院前審卷一
    第220頁）。則因藍邱金菊與本件被上訴人間並無合一確定
    關係，爰不將藍邱金菊併列為共同被上訴人（詳如後述）。
二、被上訴人起訴主張：訴外人邱江幼娘原為系爭6、14-2、14-
    20號土地之所有人，從未將系爭土地出租他人。詎桃園縣平
    鎮市公所（下稱平鎮市公所）竟於38年6月22日，在該所平
    高字第78號私有耕地租約（下稱系爭租約）登記簿上，片面
    將上開土地記載由「中壢建築組合」出租予上訴人之被繼承
    人戴獅（現登記承租人為戴榮輝即戴江久妹、戴彩秀、戴明
    政、戴彩鳳、戴敏慧、戴翊全之被繼承人；戴健芫即戴新田
    、邱阿清及邱國鈞之被繼承人；邱新旺、邱茂偉之被繼承人
    邱新傳）。復於42年6月間，在未通知邱江幼娘之情況下，
    逕將出租人更改為邱江幼娘。惟邱江幼娘既始終不知有該錯
    誤登記之情事，亦未曾收取上訴人或其被繼承人或他人所交
    付之地租。嗣邱江幼娘於64年間死亡後，已由原審共同原告
    藍邱金菊單獨繼承取得14-2、14-20地號土地，並由被上訴
    人各依繼承或輾轉受贈，共同取得系爭6地號土地之所有權
    。且系爭租約縱屬存在，亦因上訴人就14-2地號土地已廢耕
    多年，而無不可抗力之原因，業經被上訴人依耕地三七五減
    租條例（下稱減租條例）第17條第1項第4款規定，以書面對
    上訴人為終止系爭租約之意思表示。上訴人如為無權占有，
    則原審共同原告藍邱金菊就本件即無合一確定關係；上訴人
    如有耕地租賃關係，則藍邱金菊為共同出租人，即有合一確
    定之必要。爰求為判命：(一)確認兩造間就系爭土地上以桃園
    縣平鎮市公所平高字第78號登記之耕地三七五租賃關係不存
    在，(二)上訴人應將系爭土地如附圖6-A所示，面積8,392平方
    公尺土地回復原狀交還被上訴人等語（原審為被上訴人勝訴
    之判決，上訴人據此提起上訴，經本院前審駁回上訴。上訴
    人再聲明不服，經最高法院第一次發回更審）。並答辯聲明
    ：上訴駁回。
三、上訴人則以：分割前14-2地號土地，於本件訴訟之前即因另
    案履行分產協議事件，經確定判決移轉為原審共同原告藍邱
    金菊單獨所有，故本件並無對藍邱金菊合一確定之必要。故
    系爭租約所載三筆出租耕地，分屬被上訴人及藍邱金菊所有
    ，為二個各自獨立且不相關之租約。系爭租約既經平鎮市公
    所登記於耕地租約登記簿上，為公文書，自屬有效。況上訴
    人等及伊等之被繼承人均有依約交付地租，迄仍在系爭6地號
    土地上耕作，雖同租約之另筆14-2地號土地有廢耕情形，但
    並不影響系爭6地號土地租約之效力。被上訴人終止全部租
    約，於法無據，且所定之違約金顯屬過高等語，資為抗辯。
    並上訴聲明：(一)原判決除已確定部分外均廢棄。(二)上開廢棄
    部分被上訴人在第一審之訴駁回。
四、兩造不爭執之事實：
  (一)桃園縣平鎮市○○段高山下小段6地號（重測後為高雙段353
    地號，以下仍稱6地號）、宋屋段高山下小段14-2、14-20地
    號土地原為邱江幼娘所有。嗣邱江幼娘於64年4月25日死亡
    後，被上訴人依繼承或輾轉受贈之法律關係而共同取得6地
    號土地所有權。另14-2、14-20地號土地則由原審共同原告
    藍金菊繼承取得所有權，再於99年3月2日出賣予訴外人簡惠
    真、邱淑媛二人共有。上訴人雖仍在系爭6地號土地上如附
    圖6-A所示位置，面積8,392平方公尺部分耕作，惟就14-2、
    14-20地號土地，則已無耕作。
  (二)系爭租約登記標的，為宋屋段高山下小段6地號與14-2地號
    土地，系爭租約上所載訂約日為38年6月22日，出租人為中
    壢建築組合，承租人為戴獅。
  (三)系爭租約於80年4月12日與86年3月24日，均分別續訂租約6
    年，而該租約續訂僅承租人向主管機關提出書面申請，由主
    管機關核可後生效，並無出租人簽章。
  (四)42年間桃園縣私有耕地租賃契約更正通知書曾將系爭租約之
    出租人更正為邱江幼娘，嗣後桃園縣政府並於核定系爭租約
    後通知承租人領回租約。42年間因風災之故，桃園縣政府曾
    依據佃農之聲請核發「耕地地租減免證明書」，其中災申字
    第030號出租人部分記載為邱江幼娘。
五、兩造爭執要點為：
  (一)被上訴人是否應與藍邱金菊共同提起本訴，其當事人適格始
    無欠缺？上訴人於本院前審撤回對藍邱金菊之上訴，效力如
    何？
    1.經查系爭6地號土地、14-2地號土地原為訴外人邱江幼娘
      所有，而邱江幼娘於64年間死亡後，其繼承人即原審共同
      原告藍邱金菊於64年9月19日與原審共同原告邱煥文與訴
      外人邱煥乾、邱煥成、邱英妹就邱江幼娘之遺產訂立分產
      協議書，藍邱金菊並於79年間起訴請求履行分產協議，嗣
      經原法院於79年10月26日判決命邱煥乾等人應將14-2地號
      土地（但不包括6地號與嗣後分割增加之14-20地號）移轉
      登記與藍邱金菊確定，並已辦理登記完畢，有土地登記簿
      、原法院79年度訴字第1028號民事判決影本在卷可稽（見
      本院卷一第56至58、61、218至222頁）。從而藍邱金菊等
      繼承人就公同共有之邱江幼娘遺產既已協議分割，並分別
      取得個別不動產所有權，則衡諸常情，應認為全體繼承人
      已無意就包括債權在內之遺產維持公同共有關係，否則全
      體繼承人應無協議分產之必要。因此藍邱金菊等人雖僅就
      公同共有物權協議分割，惟解釋全體繼承人之真意，應認
      為亦已就公同共有土地之系爭租約債權併為協議分割，故
      就系爭租約部分，藍邱金菊應僅取得14-2、14-20地號土
      地所有權及其上之租賃債權，而不包括6地號土地上之租
      賃債權。
    2.原審共同原告藍邱金菊既因分割邱江幼娘之遺產而單獨繼
      承取得14-2、14-20地號土地所有權及其上之系爭租約債
      權，則被上訴人等人依繼承或輾轉受贈而共同取得系爭6
      地號土地所有權及其上之系爭租約債權，與藍邱金菊即無
      公同共有關係，應認各繼承人與承租人已發生各別租賃關
      係。從而被上訴人起訴請求確認系爭租約之耕地租賃關係
      不存在，不須由藍邱金菊一同起訴，其當事人適格並無欠
      缺。是藍邱金菊於本件原審請求確認與邱茂偉、邱國鈞、
      戴健芫、戴榮輝、邱阿清間就14-2、14-20號土地之耕地
      三七五租賃關係不存在，並請求該等被告將14-2、14-20
      號土地回復原狀交還藍邱金菊，經原審判決藍邱金菊勝訴
      ，而該等被告雖提起上訴，嗣又於本院前審撤回上訴，自
      屬有效，是本院即無庸並列藍邱金菊為共同被上訴人，亦
      無庸就14-2、14-20地號部分併予審理。是上訴人此部分
      所辯，即屬有據。
  (二)兩造間就系爭6地號土地有無耕地三七五租賃關係？
    1.本件上訴人就系爭6地號土地有耕地租約存在之事實，業
      據其提出桃園縣平鎮市公所平高字第78號租約、租約更正
      通知、續訂租約申請書、耕地災歉勘查清冊及地租減免證
      明書影本為證（見原審卷第127至129、151至152、216、
      223至231頁、本院前審卷一第51至55頁）。則依民事訴訟
      法第355條第1項規定，上開文書即應推定為真正。
    2.被上訴人雖不爭執上訴人迄今仍有在系爭土地上耕作之事
      實，惟否認有租約關係存在。按耕地三七五減租條例第6
      條第1項規定耕地租約應一律以書面為之，租約之訂立、
      變更、終止或換訂，應由出租人會同承租人申請登記，係
      為保護佃農及謀舉證上便利而設（最高法院51年台上字第
      2629號判例參照）。故耕地一旦經地方主管機關依台灣省
      耕地租約登記辦法為上開得喪變更登記後，即應以登記之
      內容為準。被上訴人既對登記內容有異議，則應依舉證責
      任轉換法則，由有異議之一方舉證證明其所主張之有利於
      己之事實。
    3.經查系爭租約最初登記簿上之出租人欄主要位置，原載明
      為邱江幼娘之配偶邱葉玉，嗣後另遭以筆劃二行刪除，並
      於其左下方另書寫出租人為「中壢建築組合」，有該登記
      簿影本可證（見本院前審卷一第109頁）。且按日據時期
      民法設有不動產質權制度，而邱葉玉曾於日據時期將系爭
      6地號土地設定不動產質權予「保證責任中壢建築信用購
      買利用組合」（下稱中壢建築組合），權利存續期間為昭
      和17年12月29日起至20年12月22日止，亦有土地登記謄本
      影本可稽（見本院前審卷一第108頁）。從而系爭土地既
      已設質與中壢建築組合，由中壢建築組合占有管理，且出
      租人名稱復由邱葉玉改為中壢建築組合，則雖因年代久遠
      ，無從查考其變更登記之原因，惟本院斟酌兩造各自提出
      之證據資料，並綜合全辯論意旨後認為：上訴人辯稱中壢
      建築組合要求將租約出租人更改為該組合名義，俾利該組
      合向上訴人之被繼承人收租抵付借款本息，與常情相符，
      應屬可信。因此邱葉玉既以租金收益抵償對中壢建築組合
      之債務，足證系爭土地耕地租約之訂立及登記，實際上均
      由邱葉玉所辦理。此外38年間系爭土地雖登記為邱江幼娘
      所有，惟該土地實係邱葉玉之先人邱蘭枝所有，且係於邱
      氏夫妻婚姻關係存續中，由邱蘭枝轉讓予邱江幼娘，復有
      土地登記謄本影本可按（見本院前審卷第107頁）。則衡
      諸常情，邱葉玉與邱江幼娘既為夫妻，且辦理不動產質權
      必須取得登記所有人邱江幼娘之授權，則就系爭土地之處
      分，邱葉玉自當告知邱江幼娘，否則無從為之。又日據時
      期與台灣光復之際，社會變動劇烈，國民法治知識不足，
      邱葉玉於辦理系爭土地不動產質權與租約登記時，未注意
      權利主體之特定，亦與當時民情無違。故被上訴人辯稱系
      爭租約登記之出租人並非邱江幼娘，且嗣後之租約更正通
      知、續訂租約、耕地災歉勘查清冊及地租減免證明等事項
      ，均未通知邱江幼娘，故不能證明邱江幼娘有成立系爭租
      約之意思或認識云云，均不可採。
    4.又邱葉玉及邱江幼娘夫妻在高山下小段之耕地，面積廣大
      ，出租與佃農達十餘人，原由邱葉玉收取地租，嗣邱葉玉
      於64年間死亡後，改由邱葉玉之二房姨太太彭秀英及養女
      邱英妹收取地租，業經證人彭秀英於另案即本院84年度上
      字第826號準備程序到場具結證述明確，有民事判決及筆
      錄影本可按（見本院前審卷第185至186、274至279頁）。
      而彭秀英之養女彭蘭香所製作之64年間至69年間全家收支
      帳冊，亦有關於收取上訴人之被繼承人繳納地租之記載，
      有該帳冊影本可稽（見本院前審卷一第122頁至第159頁）
      。且依桃園縣平鎮市公所96年10月1日函所附之系爭租約
      相關資料所示，74年7月22日系爭租約登記簿因出租人名
      義變更，即出租人由邱江幼娘變更為藍邱金菊、邱煥文等
      5人，有爭租約登記簿在卷可稽（見原審卷第129至129頁
      反面）。此外原審共同原告邱煥文自79年間因履行分割協
      議而取得系爭土地所有權應有部分16/54後，即開始收取
      上訴人所繳納之地租，亦有上訴人提出邱煥文出具之收據
      影本為證（見本院前審卷一第160頁至第169頁）。從而系
      爭租約之登記，自38年間起至今約60年，而被上訴人就上
      開登記之狀態、以及上訴人暨其等之被繼承人在系爭6地
      號土地上耕作之事實，從無爭執；彭秀英、邱英妹與邱煥
      文於邱葉玉死亡後仍繼續收取租金，足證被上訴人於繼承
      或受贈取得6地號土地所有權後，亦有承認系爭租約之意
      思表示。
    5.被上訴人雖又主張：邱煥文與被上訴人共有系爭6地號土
      地，未經共有人同意，擅將共有物出租他人，對於他共有
      人不生效力云云。惟系爭租約既已存在數十年，已如前述
      ，邱煥文僅係沿襲家族慣例而收取租金，並非率先出租系
      爭土地，因此不生租賃契約不得對抗其他共有人之問題。
      另邱葉玉之繼承人即訴外人邱煥乾另案就同地段30-1等地
      號土地請求租佃爭議事件，亦經確定判決認定邱葉玉確有
      出租該等土地情事，有本院88年度上更(二)字第394號判決
      、及最高法院89年度台上字第2045號判決影本可稽（見本
      院卷一第193至215頁）。至於訴外人林有土等人另案就同
      地段6-1等地號土地請求確認租賃關係存在事件，雖經判
      決駁回其訴確定，固有桃園地院88年度訴更字第2號判決
      、本院89年度上字第304號判決、最高法院90年度台上字
      第891號裁定影本可按（見原審卷第19至66頁）。惟其理
      由則為林有土等人並未提出其繳租之收據，顯不足以證明
      耕地租賃關係存在之事實，其情形與本件顯不相同，自無
      援用餘地。此外被上訴人並未舉反證以實其說，是其此部
      分主張，並不足採。上訴人辯稱兩造間就系爭6地號土地
      確有耕地三七五租賃關係存在等語，應屬有據。
  (三)被上訴人就系爭14-2、14-20地號土地終止租約之效力，是
    否及於6地號土地之租約？
    1.按系爭14-2（含14-20）、6地號土地業經邱江幼娘之全體
      繼承人分割公同共有物後，由原審共同原告藍邱金菊單獨
      取得14-2、14-20地號土地所有權及其上租賃債權，並由
      被上訴人各依分割或輾轉受贈而取得6地號土地所有權及
      其上租賃債權，已如前述。從而系爭租約就14-2、14-20
      地號土地部分，與6地號土地部分，各繼承人與承租人已
      分別發生租賃關係，前此公同共有關係已消滅，故藍邱金
      菊就其中一部分土地即14-2、14-20地號租約之終止，效
      力並不及於另一筆土地即6地號土地。
    2.經查上訴人就系爭14-2（含14-20）地號土地雖已繼續1年
      不為耕作，惟就系爭6地號土地之一部分即附圖所示6-A部
      分仍有耕作，業經原審勘驗現場屬實，有勘驗筆錄可稽（
      見原審卷第263頁）。則依上說明，被上訴人依耕地三七
      五減租條例第17條第1項第4款規定，終止系爭14-2（含
      14-20）地號土地部分租約，其效力並不及於6地號土地部
      分之租約。從而被上訴人請求確認兩造間就系爭6地號土
      地租賃關係不存在，並請求上訴人將系爭6地號土地如附
      圖所示6-A部分回復原狀交還被上訴人云云，即屬無據。
六、綜上所述，被上訴人之請求，並非正當，不應准許。原審失
    察，遽為上訴人敗訴之判決，自有未洽。上訴意旨求予廢棄
    改判，應予准許，並由本院予以廢棄改判。
七、因本件事證已臻明確，兩造其餘主張、陳述及所提之證據，
    經本院審酌後認與判決結果不生影響，爰不逐一論列，附此
    敘明。
八、據上論結，本件上訴為有理由。依民事訴訟法第450條、第
    79條，判決如主文。
中    華    民    國   100    年    7     月    29    日
                    民事第七庭
                        審判長法  官  鄭三源
                              法  官  梁玉芬
                              法  官  邱  琦
正本係照原本作成。
如不服本判決，應於收受送達後20日內向本院提出上訴書狀，其
未表明上訴理由者，應於提出上訴後20日內向本院補提理由書狀
（均須按他造當事人之人數附繕本）上訴時應提出委任律師或具
有律師資格之人之委任狀；委任有律師資格者，另應附具律師資
格證書及釋明委任人與受任人有民事訴訟法第466條之1第1項但
書或第2項（詳附註）所定關係之釋明文書影本。
中    華    民    國   100    年    8     月    3     日
                              書記官  廖艷莉
附註：
民事訴訟法第466條之1（第1項、第2項）：
對於第二審判決上訴，上訴人應委任律師為訴訟代理人。但上訴
人或其他法定代理人具有律師資格者，不在此限。
上訴人之配偶、三親等內之血親、二親等內之姻親，或上訴人為
法人、中央或地方機關時，其所屬專任人員具有律師資格並經法
院認為適當者，亦得為第三審訴訟代理人。
附表：
┌──┬─────┬─────────┐
│編號│ 被上訴人 │訴訟費用負擔比例  │
├──┼─────┼─────────┤
│ 1  │ 邱鍾仁   │     15％         │
├──┼─────┼─────────┤
│ 2  │ 邱耀台   │     15％         │
├──┼─────┼─────────┤
│ 3  │ 邱志明   │     17％         │
├──┼─────┼─────────┤
│ 4  │ 邱志晃   │     12％         │
├──┼─────┼─────────┤
│ 5  │ 邱志威   │     12％         │
├──┼─────┼─────────┤
│ 6  │ 邱志浩   │     12％         │
├──┼─────┼─────────┤
│ 7  │ 邱永祥   │     17％         │
└──┴─────┴─────────┘